【裁判字號】    96,破,111
【裁判日期】    970306
【裁判案由】    破產宣告
【裁判全文】
臺灣臺北地方法院民事裁定               96年度破字第111號
聲  請  人  甲○○
上列當事人間聲請破產宣告事件，本院裁定如下：
    主  文
聲請駁回。
聲請程序費用由聲請人負擔。
    理  由
一、按破產，對債務人不能清償債務者宣告之；債務人停止支付
    者，推定其為不能清償，破產法第57條、第1條第2項固有明
    文規定。惟按破產者，乃債務人不能清償其債務時，為使多
    數債權人得公平滿足，就債務人之總財產，由法院參與其事
    ，為一般強制執行之訴訟程序也，所謂不能清償債務，則係
    指應即時清償之債務，客觀上不論以正當之財產、勞務、信
    用、均無法「繼續」清償之意；因之，於債務人為自然人者
    ，縱或有「一時」財產不足清償債務之情形，以自然人有別
    於法人一旦經破產程序終結後，法人格亦隨之消滅，關於聲
    請破產時是否已不能清償一事，僅須就法人斯時之財產與債
    務為比較判斷之狀況，自然人之清償能力尚包括其嗣後仍得
    憑工作能力及信用，持續增加自己可供清償債務之資力，對
    於其目前所負擔之債務，在相當時間後仍有清償完竣之可能
    ，能否僅以債務人一時之間發生無法「支付」債務之事實，
    即認為已經符合破產法所規範不能「清償」債務之要件，或
    僅以自然人有停止支付即認定係不能清償，而准許其破產之
    聲請，在現行破產法第149條規定並未就先享受、後付款類
    之消費者，須在清償程度達若干後始享有免責利益一事有所
    限制之情況下，若不問各消費者時否已盡其清償能力即使其
    於破產程序終結後得享有對積欠債務可以免責之利益，非惟
    對債權人利益所受損失未予公平考量，亦有造成資金有效流
    動性降低之虞，更未能避免債務人濫用之道德風險，此由已
    公布而將於97年4月日施行之消費者債務清理條例第133 條
    已規定：法院裁定開始清算程序後，債務人有薪資、執行業
    務所得或其他固定收入，而普通債權人之分配總額低於債務
    人聲請清算前二年間，可處分所得扣除自己及依法應受其扶
    養者所必要生活費用之數額者，法院應不為免責裁定之內容
    ，對於債務人經破產程序以取得免責者，尚須達清償某程度
    債務之限制，亦可知對於消費者聲請破產時，其是否確已不
    能清償而得經此程序取得債務免責效果以重生，其前為清償
    之程度實應列入考量，是於消費者債務清理條例施行前，對
    於消費者聲請破產之事件，仍應將聲請破產之債務人是否確
    已清償相當時間、比例ㄧ事作為判斷資料，以決定債務人聲
    請破產時對所負擔債務是否確已達不能清償之狀態。
二、本件聲請意旨略以：聲請人向中華商業銀行股份有限公司新
    店分行、華僑商業銀行股份有限公司、台北富邦商業銀行股
    份有限公司、國泰世華商業銀行股份有限公司、兆豐國際商
    業銀行股份有限公司、荷商荷蘭銀行股份有限公司、香港商
    上海匯豐銀行股份有限公司、臺灣新光商業銀行股份有限公
    司、陽信商業銀行股份有限公司、聯邦商業銀行股份有限公
    司、中華商業銀行股份有限公司、遠東國際商業銀行股份有
    限公司、友邦國際信用卡股份有限公司等申辦信用卡，並向
    日盛國際商業銀行股份有限公司延平分公司、萬泰商業銀行
    股份有限公司中和分公司及彰化商業銀行股份有限公司台北
    世貿中心分公司申辦信用貸款。嗣聲請人購買預售屋，因不
    堪貸款壓力，而出售系爭房屋，虧損新台幣（下同）3,000,
    000元，聲請人於房貸卡債雙重壓力下，僅能選擇繳納最低
    金額，此情形維持10年，但在高利率的惡性循環下累積債務
    ，截至民國96年9月3日止，積欠總額2,867,261元。聲請人
    目前任職於豐隆大飯店有限公司，每月收入約39,000 元，
    除須支付家人之日常生活費用，並須支付房租費用每月
    17,000元，每月並須支付三子之特殊教育費7,000元及配偶
    之醫療費用。聲請人除參與債務協商外，並於彰化銀行世貿
    分行有信用貸款、於土地銀行景美分行辦有勞工貸款，該二
    銀行並未參與債務協商，故而每月須繳納彰化銀行3,000元
    ，且已有兩年未繳納勞工貸款之債務，是扣除每月固定支出
    之勞健保及醫療費用，聲請人已無法支付債務協商之協商款
    22,694元，亦無法清償債務。再者，聲請人名下亦無任何財
    產，並領有中低收入戶卡，是依聲請人之教育程度、年紀、
    職業、收入、信用、財產狀況及負債情形，聲請人顯然已無
    清償能力，為恐陷入以債養債之惡性循環，並為避免債務額
    擴大，不得已始以每月固定薪資及親友集資贈與之200,000
    元作為破產財團。而聲請人之收入亦應納入破產財團，以聲
    請人目前之收入及開銷狀態而言，破產財團將可較現所提出
    之財產範圍更大，除債務人之財產不敷清償破產財團之費用
    及財團之債務外，尚難認無宣告破產之實益，且於破產宣告
    之審核中亦不應斟酌有無破產實益。又按消費者債務清理條
    例之精神，為使經濟上弱者有重生之機會，應放寬破產之認
    定要件，且債權銀行亦應對聲請人陷於聲請破產之窘境負部
    分之責任，是爰依相關規定提起本件破產宣告之聲請云云。
三、經查，本件聲請人係民國53年12月10日出生，目前年僅43歲
    ，屬於仍有相當體力及工作能力、工作經驗亦豐富之年紀，
    而被告目前復任職於豐隆大飯店有限公司，其且自承每月薪
    資收入約39,000元，經本院依職權調閱聲請人之財產及所得
    資料審核結果，聲請人於95年度年收入尚有523,388元，此
    有稅務電子閘門財產所得調件明細表ㄧ份附卷可稽，亦即聲
    請人每月仍有約4萬3千元之所得，而觀諸債務人曾於95年7
    月間就積欠各債權銀行如附表所示之債務，透過銀行債務協
    商機制達成合意，得以分120期、每期22,764元、零利率計
    付之方式還款，有國泰世華商業銀行股份有限公司96年11月
    21 日陳報狀所附協議通知書影本一份在卷可按，故聲請人
    雖稱積欠之金額達2,867,261元，各該債權銀行陳報之金額
    為2,723,878元（詳如附表所示），惟依聲請人曾達成之協
    商內容，其所積欠總額則為2,731,680元，各該債權銀行既
    有同意聲請人分期清償之時間達10年，各債權機構協商既已
    簡化還款程序並免除利息，復經聲請人同意而簽立該協議書
    ，顯然聲請人斯時亦認該每期還款金額之負擔尚屬合理，總
    使加計其所述每月應繳納彰化銀行世貿分行另一信用貸款每
    月3,000元者，以該還款數額復占聲請人每月平均固定薪資
    收入約一半，聲請人既自95年8月迄96年10月間均有遵期繳
    納約1年時間，有債權人國泰世華商業銀行所提出協議通知
    書、歷史消費明細表等件在卷可佐，其在該期間內所得依協
    商條件繳付之資力狀況，與聲請人迄96年9月29日提出本件
    破產聲請時相較，亦難認聲請人有所得等資力發生變動之狀
    況，則聲請人究係因客觀上已無力依協商條件清償，或僅係
    主觀上怠於繼續清償而聲請破產，實非無疑；至於其所指有
    子女待扶養等情，本屬其參與協商實即已存在，以前述協商
    還款金額占其所得比例及聲請人正值壯年而仍有工作能力觀
    之，雖將令其生活拮据，以其積欠債務緣由即係過度消費所
    致，本屬聲請人應承擔者，亦難據之認該協商條件係其無法
    清償之程度；另其所稱有罹病前妻待扶養且須支付醫療費用
    等，此其對該人既未負有法定扶養義務，亦難據之謂各該債
    權人之債權利益因而較不值保護。進而，以破產程序目的在
    使各該債權人得獲公平分配，聲請人所積欠債務之債權人既
    大部分均為參與前述協商之銀行，尚難認聲請人有循此程序
    之必要，而參諸前述消費者債務清理條例所規定得經破產程
    序免責者，亦須聲請人已有就其生活所必需外之所得用以清
    償達2年而論，在大部分債權人既均已參與債務協商而降低
    聲請人每月負擔之還款額度，本件聲請人繳付之時間卻僅1
    年餘，依誠信原則，實難認其得置尚符合其清償能力所及之
    協商契約於不顧，即謂其已經符合破產法所規範「不能清償
    債務」之要件，此不惟將所餘資產浪費於繁複、昂貴之破產
    程序，對已參與協商而讓步之債權人亦非公平。因此，本院
    認為依據聲請人之現有資產及工作潛力，本件債務之金額與
    性質，聲請人應尚無不能清償債務之情事，揆諸前揭規定意
    旨說明，聲請人聲請本院宣告其破產，與法律規定之要件不
    符，核無理由，應予駁回。
四、依破產法第5條、民事訴訟法第95條、第78條裁定如主文。
中    華    民    國    97    年    3     月    6     日
                  民事第五庭    法  官  林麗真
以上正本係照原本作成
如對本裁定抗告須於裁定送達後10日內向本院提出抗告狀，並繳
納抗告費新臺幣1,000元
中    華    民    國    97    年    3     月    7     日
                                書記官  李承翰
附表：
┌──┬─────────────────┬───────────────┬──────────────────┐
│編號│債權銀行                          │債權人陳報之債權金額（新台幣）│聲請人陳報債權銀行之債權（新台幣）  │
├──┼─────────────────┼───────────────┼──────────────────┤
│001 │中華商業銀行股份有限公司新店分公司│115,086元                     │108,000元                           │
├──┼─────────────────┼───────────────┼──────────────────┤
│002 │日盛國際商業銀行股份有限公司延平分│84,979元                      │86,000元                            │
│    │公司                              │                              │                                    │
├──┼─────────────────┼───────────────┼──────────────────┤
│003 │萬泰商業銀行股份有限公司中和分公司│315,907元                     │313,000元                           │
├──┼─────────────────┼───────────────┼──────────────────┤
│004 │彰化商業銀行股份有限公司臺北世貿中│438,815元                     │419,000元                           │
│    │心分公司                          │                              │                                    │
├──┼─────────────────┼───────────────┼──────────────────┤
│005 │華僑商業銀行股份有限公司          │50,183元                      │50,661元                            │
├──┼─────────────────┼───────────────┼──────────────────┤
│006 │台北富邦商業銀行股份有限公司      │122,088元                     │123,159元                           │
├──┼─────────────────┼───────────────┼──────────────────┤
│007 │國泰世華商業銀行股份有限公司      │267,164元                     │272,609元                           │
├──┼─────────────────┼───────────────┼──────────────────┤
│008 │兆豐國際商業銀行股份有限公司      │61,221元                      │56,438元                            │
├──┼─────────────────┼───────────────┼──────────────────┤
│009 │荷商荷蘭銀行股份有限公司          │223,827元                     │196,342元                           │
├──┼─────────────────┼───────────────┼──────────────────┤
│010 │臺灣新光商業銀行股份有限公司      │117,329元                     │28,979元                            │
├──┼─────────────────┼───────────────┼──────────────────┤
│011 │陽信商業銀行股份有限公司          │18,823元                      │18,090元                            │
├──┼─────────────────┼───────────────┼──────────────────┤
│012 │聯邦商業銀行股份有限公司          │173,877元                     │402,352元                           │
├──┼─────────────────┼───────────────┼──────────────────┤
│013 │中華商業銀行股份有限公司          │26,889元                      │19,868元                            │
├──┼─────────────────┼───────────────┼──────────────────┤
│014 │遠東國際商業銀行股份有限公司      │98,817元                      │98,954元                            │
├──┼─────────────────┼───────────────┼──────────────────┤
│015 │友邦國際信用卡股份有限公司        │124,582元                     │124,625元                           │
├──┼─────────────────┼───────────────┼──────────────────┤
│016 │香港上海匯豐銀行股份有限公司      │484,291元                     │549,184元                           │
├──┴─────────────────┼───────────────┼──────────────────┤
│總          額                          │2,723,878元                   │2,867,261元                         │
└────────────────────┴───────────────┴──────────────────┘


司法院資訊處製作；財團法人民間司法改革基金會備份。
